【裁判字號】    98,上更(二),2
【裁判日期】    991130
【裁判案由】    拆屋還地
【裁判全文】
臺灣高等法院臺中分院民事判決  98年度上更(二)字第2號
上  訴  人    李永松
追加被  告    李高興
上 列 二人
訴訟代理人    李健釩    住彰化縣彰化市○○路○段62巷7號
追加被  告    李春生    住台中市○○區○○里○○路貴城巷
                          26弄10號
追加被  告    李火科    住彰化縣彰化市○○路○段62巷6號
追加被  告    李安燃    住彰化縣彰化市○○路○段62巷7號
                        居台中縣霧峰鄉○○村○○路627號
追加被  告    李水鑾    住雲林縣斗六鎮○○路75號
追加被  告    謝李素貞  住台北市○○區○○路2段46號
                        居台北市○○路○段24巷4號3F
追加被  告    劉麗芳（即李水卿之承受訴訟人）
                        住彰化縣彰化市○○路477號4樓
追加被  告    李茄筠(即李水卿承受訴訟人)
                        住彰化縣彰化市○○路477號4樓
追加被告兼
上二人代理人  李嘉豪（即李水卿承受訴訟人）
                        住彰化縣彰化市○○路477號4樓
被 上 訴人    黃先德（即黃水影之承受訴訟人）
                        住彰化縣彰化市○○路○段920巷7號
訴訟代理人    陳建良律師
                        住彰化縣彰化市○○○路192號
複 代 理人    柯毅暉    住彰化縣彰化市○○街58號7樓
被 上 訴人    黃幼論（即黃水影之承受訴訟人）
                        住彰化縣彰化市○○路○段964號12樓
上列當事人間請求拆屋還地事件，上訴人對於民國95年12月29日
臺灣彰化地方法院95年度訴字第811號第一審判決提起上訴，被
上訴人為訴之追加（追加李高興等九人為被告），經最高法院第
二次發回更審，本院於99年11月30日言詞辯論終結，判決如下：
    主  文
原判決廢棄。
被上訴人在第一審之訴及假執行之聲請均駁回。
被上訴人追加之訴駁回。
第一審、第二審（含追加之訴）及發回前第三審訴訟費用由被上
訴人負擔。
    事實及理由
甲、程序方面：
一、按訴訟標的對於數人必須合一確定時，追加其原非當事人之
    人為當事人者，於二審言詞辯論終結前，得為訴之追加，此
    觀諸民事訴訟法第446條第1項但書、第255條第1項第5款規
    定自明。本件被上訴人以其請求拆除之系爭地上建物為上訴
    人之父李川所建（見發回前本院96年上更一字第60號卷第16
    3頁正面，被上訴人陳稱對系爭房屋是李川所建之事實無意
    見），李川去逝後，系爭地上建物應由其子女即上訴人李永
    松、追加被告李春生、李高興、李火科、李水卿、李安燃、
    李水鑾、謝李素貞等人（以下稱追加被告李春生等七人）繼
    承，應屬上開繼承人公同共有，對全體繼承人必須合一確定
    ，因此，被上訴人於發回前本院（96年度上更一字第60號）
    審理中追加李春生等七人為被告等語。查李川於民國（以下
    同）83年7月2日死亡（其妻李楊煤較李川早於七十九年二月
    二十二日死亡，對李川之遺產無繼承權）。李川另遺有子女
    八人即上訴人李永松及追加被告李春生等七人，有戶籍謄本
    附卷可據（見發回前本院上字第55號卷第26頁、第73頁、第
    74頁）；最高法院第二次發回後，本院向原審法院函查結果
    ，查無有關李川死亡後，其子女即上訴人及追加被告李春生
    等七人拋棄繼承之事件，有該院99年11月18日彰院賢家科健
    字第0991118001號函附卷足憑（見發回後本院98年上更二字
    第2號卷第259頁），到場之兩造（有一部分未到場）對上開
    戶籍謄本及原審上開復函均陳稱無意見等語（見同卷第283
    頁、第284頁），足見李川死亡後，其繼承人為其子女八人
    即上訴人及追加被告李春生等七人，系爭未保存登記地上建
    物之處分權，應屬李川之八名子女即上訴人及追加被告李春
    生等七人公同共有。雖李川之繼承人即上訴人李永松、追加
    被告李火科、李水卿、李高興、謝李素貞等人對於系爭地上
    建物之處分權，於李川死亡後究歸何人繼承一節之供述互不
    一致（詳如後述），但彼等各就自己之主張均未舉證，而其
    主張又互相歧異，另無其他證據可參，均不足採，應依上開
    戶籍謄本及原審上述函文認為系爭地上建物之處分權屬李川
    之八名子女繼承人，即由上訴人及追加被告李春生等七人公
    同共有，是本件被上訴人得否請求上訴人及追加被告李春生
    等七人拆除系爭地上建物，此訴訟標的對於上訴人李永松及
    追加被告李春生等七人即屬必須合一確定，被上訴人因而於
    發回前本院審理中（96年度上更一字第60號）追加原非當事
    人之李春生、李高興、李火科、李水卿、李安燃、李水鑾、
    謝李素貞等人為被告，依上開說明，其訴之追加並無不合，
    追加被告李春生等七人雖不同意被上訴人之追加，然被上訴
    人之追加既合乎上揭法律規定，仍應予准許。
二、追加被告李水卿於99年8月25日死亡，其繼承人為劉麗芳、
    李嘉豪、李茄筠，有戶籍謄本附卷可據（見發回後本院98年
    上更二字第2號卷第226頁至230頁）。彼等三人於99年10月
    12日，具狀向本院聲明承受訴訟（見發回後本院98年上更二
    字第2號卷第224頁）核無不合。又被上訴人黃水影於99年5
    月17日死亡，其繼承人為黃幼論、黃先德，有戶籍謄本附卷
    可據（見發回後本院98年上更二字第2號卷第184至190頁）
    ，黃先德具狀聲明承受訴訟，亦無不當。至於黃幼論部分，
    本院已於同年8月30日裁定命黃幼論承受訴訟（見發回後本
    院上述案卷第208頁）。
三、被上訴人黃幼論、追加被告李春生、李火科、李安燃、李水
    鑾、謝李素真等人，均經合法通知，未於最後言詞辯論期日
    到場，核無民事訴訟法第三百八十六條所列各款情形，爰依
    被上訴人之聲請，由被上訴人黃先德一造辯論而為判決。
乙、實體方面：
一、兩造之聲明：
(一)、上訴人李永松之上訴聲明：
  １、原判決廢棄。
  ２、被上訴人在第一審之訴及假執行之聲請均駁回。
  ３、如受不利之判決，願供擔保，請准供擔保免為假執行。
(二)、
  １、追加被告李春生對被上訴人所為訴之追加部分，答辯聲明
      ：求為判決駁回被上訴人追加之訴。
  ２、追加被告李嘉豪、劉麗芳、李茄筠（即李水卿之承受訴訟
      人）、追加被告李高興均求為判決：駁回被上訴人追加之
      訴。如受不利之判決，願供擔保，請准供擔保免為假執行
      。
  ３、追加被告李火科陳稱：同意將系爭如原審附圖編號Ａ、Ｂ
      、Ｃ、Ｄ所示土地交還與被上訴人。
  ４、追加被告謝李素真陳稱：同意將系爭土地交還被上訴人。
  ５、其餘追加被告均未以言詞或書狀作何聲明。
(三)、被上訴人答辯聲明：求為判決：
  １、駁回對造之上訴。
  ２、追加被告應與上訴人李永松將坐落彰化縣彰化市○○○段
      牛稠子小段19之20地號、地目建、面積90平方公尺土地上
      如附圖即彰化縣彰化地政事務所民國95年11月14日土地複
      丈成果圖所示：編號Ａ部分、面積25平方公尺之竹磚造平
      房壹棟拆除，將土地交還被上訴人及其他共有人。
  ３、追加被告應與上訴人將坐落同小段19之19地號、地目建、
      面積284平方公尺土地上如附圖編號B部分、面積120平方
      公尺之竹磚造平房壹棟，編號C部分、面積28平方公尺之
      土造平房壹棟及編號D部分、面積8平方公尺之竹木造涼棚
      壹座拆除，將土地交還被上訴人及其他共有人。
  ４、被上訴人願供擔保，請准宣告假執行。
二、被上訴人起訴主張：系爭坐落彰化縣彰化市○○○段牛稠子
    小段19之19地號、地目建、面積284平方公尺土地係屬被上
    訴人黃水影（已死亡，由黃先德、黃幼論承受訴訟，以下稱
    被上訴人）與訴外人葉東榮、趙婉君所共有；同小段19之20
    地號、地目建、面積90平方公尺土地（下稱系爭二筆土地）
    為被上訴人與訴外人葉東榮、趙婉君、李火科（追加被告）
    所共有，上訴人並無合法權源，竟占有系爭二筆土地蓋有如
    原審判決附圖即彰化縣彰化地政事務所民國95年11月14日土
    地複丈成果圖所示：編號Ａ部分、面積25平方公尺之竹磚造
    平房1棟，編號Ｂ部分、面積120平方公尺之竹磚造平房1棟
    ，編號Ｃ部分、面積28平方公尺之土造平房1棟及編號Ｄ部
    分、面積8平方公尺之竹木造涼棚1座使用，妨害被上訴人對
    系爭土地所有權之權能及其他共有人之權利，經被上訴人對
    上訴人提起本件拆屋還地訴訟，上訴人於發回前本院（96年
    度上字第55號）審理中辯稱：伊並非系爭未保存登記建物之
    原始起造人，對系爭未保存登記建物並無處分權，無拆除房
    屋之權限，被上訴人之訴無理由等語。被上訴人乃於本件最
    高法院第一次發回後（96年度上更一字第60號）審理中提起
    追加之訴，追加李春生等七人為被告，依據民法第767條、
    第821條規定，求為判命：(一)、追加被告李春生等七人應
    與上訴人將坐落彰化縣彰化市○○○段牛稠子小段19之20地
    號、地目建、面積90平方公尺土地上如附圖即彰化縣彰化地
    政事務所民國95年11月14日土地複丈成果圖所示：編號Ａ部
    分、面積25平方公尺之竹磚造平房壹棟拆除，將土地交還被
    上訴人及其他共有人；(二)、追加被告李春生等七人應與上
    訴人將坐落同小段19之19地號、地目建、面積284平方公尺
    土地上如附圖編號B部分、面積120平方公尺之竹磚造平房壹
    棟，編號C部分、面積28平方公尺之土造平房壹棟及編號D部
    分、面積8平方公尺之竹木造涼棚壹座拆除，將土地交還被
    上訴人及其他共有人，並准供擔保宣告假執行之判決。
三、
(一)、上訴人李永松則辯以：
  １、系爭19-19地號、19-20地號土地為其父李川所買，於70年
      1月12日登記於兒子（即追加被告）李春生名下，並於其
      上建造如原審附圖所示之地上物，是本件有「土地及房屋
      同屬一人」之情形。其後追加被告李春生積欠被上訴人債
      務，無力清償，才將土地出賣予被上訴人黃水影，被上訴
      人黃水影已知悉其上有上開地上物存在，依最高法院48年
      台上字第1457號判例意旨，土地與房屋為個別之不動產，
      各得單獨為交易標的，且房屋性質不能與土地使用分離而
      存在，亦即使用房屋必須使用該房屋之地基。故土地及房
      屋同屬一人，而將土地及房屋分開同時或先後出賣，其間
      雖無地上權設定，然除有特別情事，可解釋為當事人之真
      意，限於賣屋而無基地之使用外，均應推斷承買人默許房
      屋承買人繼續使用土地。故本件被上訴人黃水影買受其應
      有部分土地時，明知地上有上訴人居住之房屋，仍予買受
      ，足認被上訴人黃水影默許上訴人繼續使用土地，被上訴
      人不得請求上訴人拆屋還地；又拆除房屋，屬處分行為，
      限於房屋所有人或有處分權人始能為之，上訴人李永松並
      非系爭房屋之原始起造人，無拆除權限，被上訴人訴請上
      訴人李永松拆屋還地，自無可採等語。
  ２、上訴人在第一審雖曾自認系爭房屋在父親李川死亡以後均
      由上訴人繼承而取得所有權（見原審卷第26頁、第43頁反
      面）等語，但此自認是因一審法院草草的問，上訴人還沒
      有準備，才如此陳述，該自認與事實不符，實際上系爭房
      屋於李川死亡後，是由上訴人與追加被告等人共同繼承而
      公同共有，不是上訴人一人單獨所有，上訴人要撤銷自認
      （見發回前本院上更一卷第37頁、第51頁反面）。
(二)、追加被告李春生則另辯以：系爭建物為未經保存登記之建
      物，依法須經登記始得處分，在未經登記前不得加以處分
      ，是被上訴人訴請上訴人及追加被告拆屋還地，為無理由
      等語。
(三)、追加被告李高興、李水卿則辯以：系爭19-19地號、19-20
      地號土地是分割自19之3地號，該19之3地號土地，係其父
      李川於65年12月22日，向楊基銘等人購買，指定登記於兒
      子（即追加被告）李春生、李火科、李水卿三人名下，並
      於其上建造如原審附圖所示之地上物，是本件有「土地及
      房屋同屬一人」之情形。其後追加被告李春生才將土地出
      賣予被上訴人黃水影，被上訴人黃水影已知悉其上有上開
      地上物存在，依最高法院48年台上字第1457號判例意旨，
      土地與房屋為個別之不動產，各得單獨為交易標的，且房
      屋性質不能與土地使用分離而存在，亦即使用房屋必須使
      用該房屋之地基。故土地及房屋同屬一人，而將土地及房
      屋分開同時或先後出賣，其間雖無地上權設定，然除有特
      別情事，可解釋為當事人之真意，限於賣屋而無基地之使
      用外，均應推斷承買人默許房屋承買人繼續使用土地。故
      本件被上訴人黃水影買受其應有部分土地時，明知地上有
      上訴人居住之房屋，仍予買受，足認被上訴人黃水影默許
      上訴人繼續使用土地，被上訴人不得請求上訴人拆屋還地
      ；又拆除房屋，屬處分行為，限於房屋所有人或有處分權
      人始能為之，上訴人李永松並非系爭房屋之原始起造人，
      無拆除權限，被上訴人訴請上訴人李永松拆屋還地，自屬
      不合等語。
(四)、追加被告李水卿之承受訴訟人李嘉豪則辯稱：伊有權占有
      使用系爭建物，伊從小住到現在，被上訴人訴請伊拆屋還
      地，為無理由等語。
四、兩造不爭執之事實：
(一)、系爭上述地段19之19地號、地目建、面積284平方公尺土
      地係屬被上訴人黃水影（已死亡，由黃先德、黃幼論承受
      訴訟，以下稱被上訴人）與訴外人葉東榮、趙婉君所共有
      ；同小段19之20地號、地目建、面積90平方公尺土地為被
      上訴人與訴外人葉東榮、趙婉君、李火科（追加被告）所
      共有。
(二)、系爭二筆土地上，有如原審判決附圖所示：編號Ａ部分、
      面積25平方公尺之竹磚造平房1棟，編號Ｂ部分、面積120
      平方公尺之竹磚造平房1棟，編號Ｃ部分、面積28平方公
      尺之土造平房1棟及編號Ｄ部分、面積8平方公尺之竹木造
      涼棚1座使用。
(三)、系爭19-19地號及19-20地號土地，均分割自19-3地號，而
      19-3地號土地，以及19-4地號土地，均係分割自19-1 地
      號土地。
(四)、上訴人及追加被告李春生、李高興、李火科、李水卿、李
      安燃、李水鑾、謝李素貞等人，均為李川之子女。
(五)、最高法院第二次發回後，本院向原審法院函查結果，查無
      有關李川死亡後，其子女即上訴人及追加被告李春生等七
      人拋棄繼承之事件，有該院99年11月18日彰院賢家科健字
      第0991118001號函附卷足憑（見發回後本院98年上更二字
      第2號卷第259頁），到場之兩造（有一部分未到場）對上
      開戶籍謄本及原審上開復函均陳稱無意見（見同卷第283
      頁、第284頁）。
      以上各情，業據被上訴人提出土地登記謄本及地籍圖謄本
      為證，且經原審勘驗現場，囑託彰化縣彰化地政事務所派
      員會同兩造測量明確，製有勘驗筆錄、現場略圖及複丈成
      果圖原審附卷可稽，堪信為真實。
五、本件之爭點：
(一)、系爭土地上如原判決附圖編號Ａ、Ｂ、Ｃ、Ｄ所示之未辦
      保存登記地上建物，其處分權人為何人？何人有拆除權？
(二)、上訴人及追加被告李春生等人以上述未辦保存登記地上建
      物，占有使用系爭土地，是否有正當權源？
六、
(一)、系爭土地上如原判決附圖編號Ａ、Ｂ、Ｃ、Ｄ所示之未辦
      保存登記地上建物，其處分權人為上訴人李永松及追加被
      告等人，上訴人李永松及追加被告等人均有拆除權：
  １、系爭土地上如原判決附圖編號Ａ、Ｂ、Ｃ、Ｄ所示之未辦
      保存登記地上建物，上訴人及追加被告均主張係其父李川
      所建。被上訴人先則否認此事實，嗣經上訴人及部分追加
      被告陳述後，被上訴人於發回前本院96年上更一字第60號
      於97年6月11日言詞辯論期日陳稱：對於上訴人等人所稱
      系爭土地之地上建物原係上訴人及追加被告之父李川生前
      所建一節，無意見，李川死亡後，並沒有就系爭土地上之
      建物歸何人繼承特別為約定等語（發回前本院96年度更一
      字第60號卷第163頁）。是系爭未保存登記地上建物原係
      李川生前所建一節，堪信為真實。其後李川於83年7月2日
      死亡（其妻李楊煤較李川早於七十九年二月二十二日死亡
      ，對李川之遺產即系爭地上建物無繼承權）。李川另遺有
      子女八人即上訴人李永松及追加被告李春生等七人，有戶
      籍謄本附卷可據（見發回前本院上字第55號卷第26頁、第
      73頁、第74頁）；最高法院第二次發回後，本院向原審法
      院函查結果，查無有關李川死亡後，其子女即上訴人及追
      加被告李春生等七人拋棄繼承之事件，有該院99年11月18
      日彰院賢家科健字第0991118001號函附卷足憑（見發回後
      本院98年上更二字第2號卷第259頁），到場之兩造（有一
      部分未到場）對上開戶籍謄本及原審上開復函均陳稱無意
      見等語（見同卷第283頁、第284頁），足見李川死亡後，
      其繼承人為其子女八人即上訴人及追加被告李春生等七人
      ，系爭未保存登記地上建物之處分權，應屬李川之八名子
      女即上訴人及追加被告李春生等七人公同共有。
  ２、雖李川之繼承人對上述地上建物歸何人取得一節，各為不
      同之陳述：
    (1)、追加被告李火科陳稱：七十年就分產了，Ｃ是分給我，
        Ａ、Ｂ分給我及李春生．．．等語（見本院更一卷第16
        2頁反面）；地上建物門牌號碼５號半倒，依台電公司
        電費繳納收據所載，繳費人是李火科，以此可以證明房
        子是分給追加被告李火科等語（見同卷第83頁至85頁、
        第110頁、第161頁、第162頁）。
    (2)、追加被告李水卿陳稱：父母過世後，沒有分房子給任何
        人等語（見同卷第162頁）。
    (3)、追加被告李高興陳稱：「Ａ、Ｂ本是我父母分給我的．
        ．．（問：父母過世後，Ａ、Ｂ分給何人？）沒有分」
        （見同卷第162頁）；「李川過世時，並未約定系爭房
        屋由繼承人中何人繼承，只要是李川的繼承人，都可
        以居住使用」等語（見發回後本院更二卷第251頁）。
    (4)、追加被告謝李素真陳稱：房、地都是(分給)李春生的，
        以前父親李川在世的時候，就有分家了等語（本院更一
        卷第112頁反面）。
    (5)、上訴人李永松之訴訟代理人陳稱：上述房子門牌號碼７
        號是上訴人使用中，台電公司之電費繳納人是上訴人名
        義，可證明是上訴人所有等語（見本院更一卷第83至85
        頁、第110頁）；另又陳稱:「房子不是分給李春生，是
        大家共同的」（見同卷第112頁反面）。另又於本院更
        二案件審理中陳稱：「李川過世時，並未約定系爭房屋
        由繼承人中何人繼承，只要是李川的繼承人，都可以居
        住使用」等語（見發回後本院更二卷第251頁）。
    (6)、李水卿之承受訴訟人李嘉豪陳稱：「李川過世後，系爭
        房屋由我父親李水卿．．伯父李永松繼承（嗣改稱指居
        住使用之意，以下同），其他追加被告並沒有分到房子
        ，李水卿繼承的是實測圖上Ａ部分，李永松繼承的是實
        測圖上Ｂ部分，實測圖上Ｃ、Ｄ部分，我不清楚」等語
        （見本院更二卷第251頁）。
  ３、上述李川之繼承人所為之陳述，相互歧異，亦均未舉證，
      且與發回後本院更二審向原審法院函查之結果，並無李川
      之繼承人拋棄系爭建物繼承權之案件，到場之兩造又均對
      原審法院上述復函之內容無意見【詳如本判決理由六之(
      一)之１所載】，應認李川死亡後，其繼承人為其子女八
      人即上訴人及追加被告李春生等七人，系爭未保存登記地
      上建物之處分權，應屬李川之八名子女即上訴人及追加被
      告李春生等七人公同共有，就本件有實施訴訟之權能，其
      被告之當事人適格並無欠缺，被上訴人對有處分權之上訴
      人及追加被告李春生等七人提起本件拆屋還地之訴訟，其
      權利保護要件業已具備。
  ４、上訴人雖曾於第一審自承：「．．．Ａ、Ｂ、Ｃ、Ｄ房屋
      目前都是我所有」「房屋是我祖父及爸爸蓋的，由我繼承
      」等語（見原審卷第26頁、第43頁反面）。由上足見上訴
      人已自認由伊一人單獨繼承系爭地上物之事實。惟上訴人
      於發回前本院96年上更一字第60號案件審理中陳稱：是因
      一審法院草草的問，上訴人還沒有準備，才如此陳述，其
      實，該項自認之內容，與事實不符，實際上系爭房屋於李
      川死亡後，是由上訴人與追加被告等人共同繼承而公同共
      有，不是上訴人一人單獨繼承而單獨所有，上訴人要撤銷
      自認等語（見發回前本院上更一卷第37頁、第51頁反面）
      。查上訴人與追加被告等人之父親李川死亡後，其繼承人
      為上訴人與追加被告等人，均未拋棄繼承，系爭未辦保存
      登記之地上建物，係由上訴人與追加被告等人共同繼承，
      屬上訴人與追加被告等人公同共有，並非上訴人一人單獨
      所有之情，業詳如上述，是上訴人於第一審所為上開：伊
      一人單獨繼承系爭未辦保存登記之地上建物，系爭地上建
      物係伊一人所有等陳述，顯與本院上開認定之「全體繼承
      人共同繼承，為全體繼承人即上訴人及追加被告等人公同
      共有」不符，既與事實不符，上訴人撤銷上開自認，依民
      事訴訟法第279條第3項規定，已生撤銷自認之效力，不復
      受此自認之拘束。
(二)、上訴人不爭執有以上述建物占有使用系爭土地，應就其占
      有使用系爭土地之合法權源，負舉證責任：
      按民事訴訟法第277條規定：「當事人主張有利於己之事
      實者，就其事實有舉證之責任」。本件被上訴人主張上訴
      人及追加被告以上述建物無權占有使用系爭土地，請求拆
      屋還地，上訴人及追加被告均不否認以上述建物占有使用
      系爭土地之事實，則上訴人及追加被告即應就彼等占有使
      用系爭土地有正當權源之事實，負舉證責任。
  １、上訴人辯稱：系爭二筆土地，均係分割自同段19-3地號，
      上訴人之父李川，於系爭土地上興建上述地上建物後，為
      取得其地基，而於65年間，向當時之19-3地號土地所有人
      楊基禮等六人購買該筆土地之全部，訂有不動產買賣契約
      書，當時土地買賣增值稅納稅通知單上亦明確記載該筆增
      值稅43063元係楊基禮等六人將上述19-3地號土地賣給李
      春生等3人所應繳納之費用，不動產買賣契約書第捌條也
      記載買入之土地登記權利人由買受人即李川指定，出賣人
      不得異議，經繳清價金後，李川指定將買入之19-3地號土
      地所有權，登記於子女李春生、李火科、李水卿三人名下
      ，每人各三分之一，其後19-3地號又分割出系爭二筆土地
      ，被上訴人即係系爭二筆土地之買受人。由上可知，系爭
      二筆土地係上訴人及追加被告之父李川生前所購買，登記
      於子女李春生、李火科、李水卿三人名下，實際上為李川
      所有，而系爭二筆土地上之系爭地上建物為李川所建，已
      如前述，是系爭二筆土地與系爭二筆土地之地上建物同屬
      一人所有，嗣後僅將土地出賣給被上訴人，致土地及房屋
      分屬不同一人所有，依最高法院48年台上字第1457號判例
      意旨及修正民法第425條之1規定，應認為被上訴人黃水影
      已默許上訴人及追加被告繼續使用土地，上訴人及追加被
      告繼續使用系爭土地有合法權源，被上訴人不得請求上訴
      人及追加被告拆屋還地等語。
  ２、查：
    (1)、系爭19-19地號、19-20地號土地，均分割自19-3地號
        ，有土地登記謄本附卷可稽（見本院上更二卷第28頁、
        第29頁）；而19-3地號土地之原所有權人為楊基禮3/9
        、楊基村1/9、楊基銘l/9、楊基全1/9、楊基楠3/18、
        楊基炎3/1 8等六人所共有（見同卷第30至35頁）。
    (2)、上訴人抗辯稱：65年間，上訴人之被繼承人李川向楊基
        禮等六人購買19-3地號土地全部，買入以後，將該筆土
        地登記於其子女即追加被告李春生、李火科、李水卿三
        人名下，並提出不動產買賣契約書影本、土地增值稅收
        據影本、土地登記簿謄本為證。依其所提之不動產買賣
        契約書，李川向楊基禮等六人購買不動產每坪新台幣二
        千元，買賣之土地登記權利人由買受人李川自由指定，
        出賣人楊基禮等六人不得異議（見本院上更二卷第36至
        38頁）；另依上訴人所提土地增值稅收據影本，明確記
        載楊基全等六人有在66年2月2日，向彰化縣稅捐稽徵處
        繳納土地增值稅43063元，該筆土地增值稅係楊基全等
        六人將上述地段19-3地號土地移轉登記給追加被告李春
        生等三人所應繳納之土地增值稅（見同卷第38頁），而
        李春生、李火科、李水卿三人，均為李川之子女，已如
        上述。顯見上訴人所辯李川買入系爭二筆土地後，係指
        定登記為其子女即追加被告李春生、李火科、李水卿三
        人名下無誤，李川買入系爭二筆土地時，雖非以自己名
        義辦理所有權移轉登記，而係指定登記為其子女即追加
        被告李春生等人名下，要難以此否定李川為上述系爭土
        地買賣契約實際買受人之事實。雖上述不動產買賣契約
        書上出賣人欄，僅記載「楊基全」及「楊基禮」二人，
        且出賣人僅此二人蓋章，並未列其餘四名土地共有人為
        出賣人，亦未由其餘四名土地共有人簽名或蓋章，惟由
        共有人中之「楊基全」及「楊基禮」二人，代表全體六
        名共有人出售上述土地，並無不可，不違社會一般交易
        常情，價金繳清後辦理土地所有權登記時，其餘未出名
        之共有人亦均已於買賣公契上全部用印，提出印鑑證明
        、身分證等資料，以憑完成移轉登記，即可表示全體共
        有人願意出賣及過戶，本件上述買賣契約訂立後，楊基
        全等六人均已提出印鑑證明、身分證等資料，於70年1
        月22日，以買賣為原因（原因發生日期為65年12月22日
        ），完成移轉登記給李川所指定之權利人李春生等三人
        名下（見發回前本院上字卷第22頁、第23頁、第33頁至
        第40頁），顯見楊基全等六人均同意出售系爭二筆土地
        之買賣無誤，被上訴人指稱上述買賣契約沒經土地共有
        人全體共六人簽名，不生效力云云，容有誤會。被上訴
        人另指稱：上訴人所提之上述買賣契約書影本僅有一張
        ，看不出是買賣何筆地號土地，且無雙方親自簽名，不
        能證明上訴人之父親李川生前有買入系爭二筆土地云云
        。惟查系爭二筆土地之買賣為65年間，距今已三十餘年
        ，年代久遠，保存不易，缺頁在所難免，但由上述買賣
        契約已載明出賣人係楊基禮等六人，又有「楊基全」及
        「楊基禮」二人於修正處蓋章，而19-3地號土地登記簿
        謄本所有權部「主登記順序壹」上又明確載稱：19-3地
        號土地原共有人楊基禮等六人，均因「分割轉載」而除
        名，改以「買賣」為原因，登記李春生、李火科、李水
        卿三人為所有權人，每人應有部分三分之一（上述買賣
        契約第三條已載明俟土地分割面積確定後，即應辦理土
        地所有權移轉登記，出賣人因分割轉載而除名，李春生
        、李火科、李水卿三人因買賣而過戶為所有權人，並無
        不合），顯見楊基禮等六人係因上述買賣契約而將原有
        之19-3地號土地所有權移轉登記與李春生等３人無誤，
        被上訴人上述主張，亦不足憑。
    (3)、承上所述，足見上訴人所辯：65年間，上訴人之被繼承
        人李川於65年間，向楊基禮等六人購買19-3地號土地全
        部，買入以後，將該筆土地登記於其子女即追加被告李
        春生、李火科、李水卿三人名下等事實，堪信為真實。
    (4)、按土地與房屋為各別之不動產，各得單獨為交易之標的
        ，且房屋性質上不能與土地使用權分離而存在，亦即使
        用房屋必須使用該房屋之地基，故土地及房屋同屬一人
        ，而將土地及房屋分開同時或先後出賣，其間雖無地上
        權設定，然除有特別情事，可解釋為當事人之真意，限
        於賣屋而無基地之使用外，均應推斷土地承買人默許房
        屋承買人繼續使用土地（最高法院48年台上字第1457號
        判例參照）。又土地及其土地上之房屋同屬一人所有，
        而僅將土地或僅將房屋所有權讓與他人，或將土地及房
        屋同時或先後讓與相異之人時，土地受讓人或房屋受讓
        人與讓與人間或房屋受讓人與土地受讓人間，推定在房
        屋得使用期限內，有租賃關係。民法第四百二十五條之
        一第一項前段定有明文。其立法理由謂：「僅將土地或
        僅將房屋所有權讓與他人，或將土地及房屋同時或先後
        讓與相異之人時，實務上見解，除有特別約定外，應推
        斷土地受讓人默許房屋受讓人繼續使用土地，但應支付
        相當代價，故其法律關係之性質，當屬租賃」。足見出
        讓人將土地及房屋單獨出讓或出讓與相異之人時，該房
        屋所有權人即得於房屋得使用期限內，繼續「合法使用
        」該房屋所坐落之土地。除別有約定外，縱該房屋所有
        權人須支付相當之對價，非可當然「無償使用」該土地
        ，然仍不影響其對於房屋坐落土地之「有權使用」，即
        無不當得利或侵權行為之可言。此項規定，於房屋所有
        權人原有合法使用坐落土地之所有權及地上權，而僅將
        房屋所有權或僅將土地所有權或地上權之全部或一部讓
        與他人，或將土地所有權或地上權及房屋所有權同時或
        先後讓與相異之人時，亦可類推適用。至該土地權利人
        得依租賃之法律關係，請求房屋權利人給付租金，要屬
        別一問題（最高法院93年度台上字第1328號判決參照）
        。本件依上所述，系爭土地上如附圖編號Ａ、Ｂ、Ｃ部
        分建物地上物，均未辦保存登記，為上訴人及追加被告
        之父李川原始出資興建，由李川取得處分權。李川死亡
        後，上訴人及追加被告等人為李川之繼承人，因繼承取
        得系爭地上建物之處分權（公同共有）；另系爭19-19
        地號、19-20地號土地，係李川於65年間，向原土地所
        有人楊基禮等人買受，於70年1月20日，以買賣為原因
        辦理土地所有權移轉登記，由追加被告李春生、李火科
        、李水卿取得所有權。詳情均已如上所述，追加被告李
        春生、李火科、李水卿取得系爭土地所有權當時，與其
        上即系爭地上建物之處分權固非完全一致，然上訴人及
        追加被告之父親李川既先在租得之土地上興建系爭建物
        ，嗣後再向建之基地所有權人楊基禮等人買受系爭二筆
        土地，使系爭地上建物成為有權占有，而房屋性質上不
        能與土地使用權分離而存在，此種情形之下，追加被告
        李春生嗣後雖單獨將系爭土地應有部分出售移轉所有權
        給被上訴人，自應類推適用上揭民法第四百二十五條之
        一第一項之規定，即應推斷土地受讓人即被上訴人已默
        許房屋受讓人（上訴人及追加被告等人）繼續使用土地
        ；至於附圖Ｄ部分地上物為竹木造樑棚，非屬建物，然
        屬於上開建物之從物，其處分應隨上開附圖編號Ａ、Ｂ
        、Ｃ所示建物，上開原審判決附圖編號Ａ、Ｂ、Ｃ所示
        建物占有使用系爭二筆土地既非無權占有，則原審判決
        附圖編號Ｄ所示之「竹木造樑棚」，自亦非無權占有。
        末查上訴人及追加被告以上述地上建物占有使用系爭二
        筆土地，其性質為「租賃」，而非「使用借貸」，已如
        前述。被上訴人指稱其性質是「使用借貸」，不可類推
        適用修正後民法第425條之1第１項之規定而認為有權占
        有云云，亦無可取。
  ３、按民事訴訟法第56條第1款規定：「訴訟標的對於共同訴
      訟之各人必須合一確定者，適用下列各款之規定：一、共
      同訴訟人中一人之行為有利益於共同訴訟人者，其效力及
      於全體；不利益者，對於全體不生效力」。本件訴訟標的
      對於共同訴訟之各人即上訴人李永松及追加被告等人，必
      須合一確定，已詳如上述，雖追加被告李火科、謝李素真
      均陳稱：同意被上訴人之請求，願將土地交還被上訴人等
      語（發回前本院更一卷第36頁反面、第51頁正面、第112
      頁）。此陳述對其他必須合一確定之公同共有人不利，依
      上開法條規定，對於其他必須合一確定之公同共有人全體
      不生效力，自不得以追加被告李火科及謝李素真之上述行
      為，資為不利於上訴人李永松及其餘追加被告之判決，併
      予鈙明。
七、綜上所述，上訴人抗辯稱彼等以上述地上物占有使用系爭土
    地，均有合法權源，自屬可信；被上訴人主張上訴人及追加
    被告無權占有，為不足採。從而，被上訴人本於民法第767
    條、第821條規定，請求上訴人及追加被告等人拆屋還地，
    洵非正當，原審為上訴人敗訴之判決，並依兩造之聲請，各
    酌定相當擔保金額，分別為「准」、「免」假執行之宣告，
    容有未洽，上訴論旨指摘原判決不當，求為廢棄改判，非無
    理由，應由本院將原判決廢棄改判如主文第一、二項所示。
    又被上訴人於本院所為訴之追加，追加李高興等人為被告部
    分，其訴亦無理由，應併予駁回。
八、本件事證已臻明確，兩造其餘攻擊、防禦方法及舉證，經核
    均於判決結果無影響，不予逐一論述，附此鈙明。
九、據上論結，上訴人之上訴為有理由，追加之訴為無理由，依
    民事訴訟法第450條、第449條第1項、第85條第1項前段、第
    78條規定，判決如主文。
中    華    民    國    99    年    11    月    30    日
                民事第二庭    審判長法  官  邱森樟
                                    法  官  蔡秉宸
                                    法  官  翁芳靜
以上正本係照原本作成。
如對本判決上訴，須於收受判決送達後20日內向本院提出上訴書
狀，其未表明上訴理由者，應於提出上訴後20日內向本院提出上
訴理由書（須按他造人數附具繕本）。
上訴時應提出委任律師為訴訟代理人之委任狀。具有民事訴訟法
第466條之1第1項但書或第2項之情形為訴訟代理人者，另應附具
律師及格證書及釋明委任人與受任人有該條項所定關係之釋明文
書影本。
                                    書記官  魏維廷
中    華    民    國    99    年    12    月    7     日
                                                      Ｓ

司法院資訊處製作；財團法人民間司法改革基金會備份。
